【裁判字號】    98,台上,1164
【裁判日期】    980305
【裁判案由】    業務侵占
【裁判全文】
最高法院刑事判決            九十八年度台上字第一一六四號
上  訴  人  甲○○
            乙○○
共      同
選任辯護人  林樹根律師
            洪茂松律師
            莊雯琇律師
上列上訴人等因業務侵占案件，不服台灣高等法院高雄分院中華
民國九十五年六月六日第二審判決（九十五年度上訴字第二○九
號，起訴案號：台灣高雄地方法院檢察署九十二年度偵字第一六
五六號，九十三年度偵字第一○四四五號），提起上訴，本院判
決如下：
    主  文
原判決撤銷，發回台灣高等法院高雄分院。
    理  由
本件原判決認定上訴人甲○○（原名方吉安）、乙○○有其事實
欄及附表一、二所載之業務侵占、背信及行使偽造私文書等犯行
，因而撤銷第一審對於上訴人等均科刑之判決，改判依想像競合
犯及行為時牽連犯關係，從一重論上訴人等以共同意圖為自己不
法之所有，而侵占對於業務上所持有之物罪，量處甲○○有期徒
刑一年一月；乙○○有期徒刑六月，（乙○○所處有期徒刑部分
）如易科罰金，以（銀元）三百元（即新台幣九百元）折算一日
，並均諭知偽造之「高雄基督教墓園」、「高雄基督教橄欖園管
理處」、「高雄新橄欖園辦事處」印章各一枚，及原判決附表二
偽造印文欄所示偽造之印文均沒收；固非無見。
惟查：(一)、第二審之審判，除本章有特別規定外，準用第一審審
判之規定；又審判長依第九十四條訊問被告後，檢察官應陳述起
訴之要旨，刑事訴訟法第三百六十四條、第二百八十六條分別定
有明文。故依同法第三百六十四條準用第二百八十六條之規定，
第二審審判期日，審判長依同法第九十四條訊問被告後，應請檢
察官陳述起訴之要旨。如係檢察官就第一審判決提起上訴，則審
判長應依前揭法條及同法第三百六十五條之規定，請檢察官分別
陳述起訴之要旨及上訴之要旨，此為第二審法院依法應踐行之訴
訟程序。惟原審於民國九十五年五月三十日審判期日時，審判長
依同法第九十四條訊問被告即上訴人等後，僅適用同法第三百六
十五條之規定請檢察官陳述上訴之要旨，並未依首揭規定請檢察
官一併陳述起訴之要旨，而檢察官亦未主動陳述起訴之要旨，有
該日審理筆錄可稽（見原審卷第二八五至二八六頁），揆之上述
規定及說明，原審所踐行之訴訟程序自非適法。(二)、原判決於事
實欄認定：上訴人等將偽刻之「高雄基督教墓園」、「高雄基督
教橄欖園管理處」、「高雄新橄欖園辦事處」印章各一枚，分別
蓋用於原判決附表二所示之感謝狀及橄欖園墓園收費標準上，「
連續偽造」在同附表所示之各該私文書上，而偽造同附表所示之
印文及上述私文書，足以生損害於安葬者家屬與財團法人台灣基
督長老教會（下稱基督教長老教會）等單位等情（見原判決第三
頁倒數第七行至第四頁第一行）。並於理由內說明：甲○○委由
不知情之刻印業者偽刻上述印章後，由上訴人等基於行使及偽造
私文書之「概括犯意」聯絡，將上開偽刻之印章三枚分別蓋用於
原判決附表二所示之感謝狀及橄欖園墓園收費標準上，捺印在同
附表所示之各該私文書上，偽造同附表所示之印文及私文書，足
以生損害於安葬者家屬與基督教長老教會等單位，再交付予墓穴
使用權購買者而行使之云云（見原判決第二十一頁第四至十五行
）。其既謂上訴人等係基於行使及偽造私文書之「概括犯意」聯
絡，「連續偽造」印文在原判決附表二所示之私文書上，進而偽
造上述私文書而行使之，似認上訴人等此部分所為應成立修正前
刑法第五十六條之連續犯一罪。惟原判決對於上訴人等此部分應
否適用上述規定論以連續犯一罪，並未加以論斷或說明，難謂無
判決不適用法則及理由不備之違法。(三)、刑法第三百三十六條第
二項業務侵占罪及同法第三百四十二條之背信罪，均屬身分犯之
一種；前者，必須行為人具有業務上持有他人之物之特定關係始
能成立；後者，則以行為人具有受本人委任處理事務之特別關係
為其前提。本件依原判決事實之認定，甲○○雖係基督教長老教
會所屬高雄基督教橄欖園管理委員會之管理員，受僱管領該教會
所有之橄欖園墓園土地及負責管理該墓園事務，其同時具有「受
委任為他人處理事務」及「基於業務而持有他人之物」之二種特
定身分關係，但乙○○則無上述二種特定身分關係。原判決將乙
○○與甲○○論以前述業務侵占罪及背信罪之共同正犯，惟其僅
就乙○○何以應與甲○○成立業務侵占罪之共同正犯部分加以說
明（見原判決第二十二頁第十八至二十二行）；對於未具有受他
人委任處理事務特別身分關係之乙○○何以亦應與甲○○成立本
件背信罪之共同正犯？則未一併加以論敘說明，自有判決理由不
備之可議。(四)、本件檢察官起訴書犯罪事實欄僅記載上訴人等未
經基督教長老教會同意，擅自將該教會所有「橄欖園」園區位於
高雄縣大寮鄉○○段「一○三七號」之土地，提供予信徒作為墓
地使用並私下收取奉獻金及管理費等情，並未記載上訴人等有侵
占該教會所有其他土地或盜賣其他土地之使用權之犯罪事實。原
判決認定上訴人等侵占上開教會所有「橄欖園」園區位於○段「
一○三七號」之土地（即原判決附圖Ａ、Ｂ、Ｇ所示墓穴土地部
分），而就此部分論以業務侵占罪外，復認定上訴人等擅自將該
教會所有信託登記予甲○○之坐落於同段第「一○三五」號上之
墓穴土地（即原判決附圖Ｃ、Ｄ、Ｅ、Ｆ、Ｈ、Ｉ、Ｊ所示墓穴
土地部分）使用權讓售予信徒作為墓地使用，而就此部分另論以
背信罪。但並未說明其何以得就起訴書所未記載之事實（即上訴
人等讓售位於同段第「一○三五號」土地上墓穴使用權部分）一
併加以審判之理由，尚嫌理由不備。又原判決認定甲○○於「八
十年代」即委由不知情之成年刻印業者偽刻「高雄基督教墓園」
之印章，嗣於九十一年九月間再委請不知情之成年刻印業者偽刻
「高雄基督教橄欖園管理處」、「高雄新橄欖園辦事處」印章各
一枚，蓋用於原判決附表二所示之私文書上，而偽造該等私文書
並持以行使等情（見原判決第三頁倒數第十一行至最末一行）。
但甲○○既於「九十一年九月間」始起意為本件偽造私文書、侵
占及背信等犯行，何以早在「八十年代」即偽刻「高雄基督教墓
園」之印章？似與常情不合。究竟原因何在？原判決未予釐清及
說明，亦嫌理由不備。再原判決一方面認定上訴人等係將位於同
段一○三七號土地上之「墓穴土地」變持有為所有，而予以侵占
入己（見原判決第三頁第十、十一行），又認定上訴人等係將處
分基於管理員業務上所持有之十塊墓穴所收取之「新台幣一百八
十萬元」飽入私囊（見原判決第三頁第十四至十六行）。理由內
卻說明上訴人等冀求將原判決附圖所示之「墓地使用權」據為己
有轉售他人云云（見原判決第二十三頁第十三、十四行）。其對
於上訴人等所侵占之物，究係「土地所有權」、「土地使用權」
抑「讓售土地使用權所得之金錢」？其事實認定與理由說明互不
一致，亦有判決理由矛盾之可議。以上或為上訴意旨所指摘，或
為本院得依職權調查之事項，應認有撤銷原判決發回更審之原因
。又本件上訴人等所犯業務侵占罪及背信罪部分雖均屬於不得上
訴於第三審法院之案件，但此部分與其等所犯行使偽造私文書罪
部分具有修正前刑法第五十五條後段之牽連關係，則其牽連之行
使偽造私文書罪部分既屬得上訴第三審法院之案件，基於審判不
可分原則，上述業務侵占罪及背信罪部分亦得一併上訴於第三審
法院，附此敘明。再上訴人等行為後，刑法已於九十四年二月二
日修正公布，並於九十五年七月一日生效施行；中華民國九十六
年罪犯減刑條例亦於九十六年七月四日制定公布，並自同年月十
六日開始施行。又本件告訴人基督教長老教會於原審判決後之九
十五年九月二十八日具狀向本院陳報已與上訴人等達成民事和解
，表示不再追究，並檢附和解書、支票及收據影本等（均附於本
院卷內），案經發回，宜併注意及之。
據上論結，應依刑事訴訟法第三百九十七條、第四百零一條，判
決如主文。
中    華    民    國  九十八  年    三    月    五    日
                      最高法院刑事第九庭
                          審判長法官  洪  文  章
                                法官  王  居  財
                                法官  郭  毓  洲
                                法官  黃  梅  月
                                法官  邱  同  印
      本件正本證明與原本無異
                                      書  記  官
中    華    民    國  九十八  年    三    月    九    日
                                                     M


司法院資訊處製作；財團法人民間司法改革基金會備份。
